臺灣桃園地方法院刑事判決　　　　　　 99年度簡上字第910號
上　訴　人
即　被　告　徐甘妹
選任辯護人　陳鄭權律師
　　　　　　丁俊和律師
上列上訴人即被告因傷害案件，不服本院中華民國99年9 月24日
99年度桃簡字第2328號第一審簡易判決（原聲請簡易判決處刑案
號：99年度偵字第13967 號、第18033 號），提起上訴，經本院
管轄之合議庭改依第一審通常程序審理，判決如下：
    主  文
原判決撤銷。
徐甘妹無罪。
    事  實
一、公訴意旨略以：被告徐甘妹與賴茶英（所涉傷害部分，另經
    檢察官為不起訴處分）係妯娌，2 人間具有家庭暴力防治法
    第3 條第2 款所定之家庭成員關係。徐甘妹於民國99年3 月
    30日下午4 時40分許，在桃園縣復興鄉三民村6 鄰枕頭山3
    之1 號住處前廣場，與賴茶英因土地糾紛而發生口角，竟基
    於傷害之犯意，徒手掐住賴茶英之脖子，致賴茶英受有脖子
    外表紅腫等傷害。因認被告徐甘妹涉犯刑法第277 條第1 項
    傷害罪嫌云云。
二、按犯罪事實應依證據認定之，無證據不得認定犯罪事實。又
    不能證明被告犯罪者，應諭知無罪之判決，刑事訴訟法第15
    4 條第2 項、第301 條第1 項分別定有明文。又事實之認定
    ，應憑證據，如未能發現相當證據，或證據不足以證明，自
    不能以推測或擬制之方法，為裁判基礎（最高法院40年台上
    字第86號判例意旨參照）；再告訴人之告訴，本以使被告受
    刑事訴追為目的，故其陳述是否與事實相符，自應調查其他
    證據，以資審認，苟其所為攻擊之詞，尚有瑕疵，則在此瑕
    疵未予究明以前，即不能遽採為斷罪之基礎（最高法院69年
    台上字第1531號判例參照）；再認定不利於被告之事實，須
    依積極證據，苟積極證據不足為不利於被告事實之認定時，
    即應為有利於被告之認定，更不必有何有利之證據（最高法
    院30年上字第816 號判例）。經核本件聲請簡易判決處刑意
    旨認被告徐甘妹涉犯前揭罪嫌，無非係以證人即告訴人賴茶
    英於警詢及檢察官訊問時所為之證述，賴茶英之三民診所99
    年5 月4 日診斷證明書、病歷紀錄各1 份及賴茶英就診時經
    診斷醫師簡志豪所拍攝之頸部照片5 張等件，為其主要論據
    。
三、證據能力部分
（一）按被告以外之人於審判外之言詞或書面陳述，除法律有規
      定者外，不得作為證據；被告以外之人於偵查中向檢察官
      所為之陳述，除顯有不可信之情況者外，得為證據，刑事
      訴訟法第159 條第1 項、第159 條之1 第2 項分別定有明
      文。經查：
   1、證人賴茶英於檢察官訊問時經具結後所為之證述，其性質
      雖屬傳聞證據，惟本院審酌證人賴茶英為本件之告訴人，
      依其陳述乃親身經歷本件事發之全部經過，其證詞對認定
      犯罪事實之存否均有其必要性，且證人賴茶英於檢察官偵
      查中，經檢察官諭知證人有具結之義務及偽證之處罰並命
      朗讀結文具結擔保其證言之真實性後，以證人身分，於檢
      察官面前完整、連續陳述其親身經歷，且查無違法取證之
      瑕疵存在，應無顯不可信之情形，依刑事訴訟法第159條
      之1第2項之規定，自得為證據。
   2、至證人賴茶英於警詢中所為證述，雖亦屬傳聞證據，惟該
      警詢過程查無違法取證之瑕疵存在，上開證人於警詢中之
      證述係出於其自由意志。又本院審理中業已傳喚賴茶英到
      庭以證人身分作證，並准許被告徐甘妹對證人賴茶英當庭
      及先前陳述進行詰問，此有本院審判筆錄在卷可考。即已
      賦予被告徐甘妹對於證人賴茶英對質詰問機會，因之，參
      諸刑事訴訟法159條規定之立法意旨原即在保障被告之對
      質詰問權以觀，證人賴茶英於審判外之警詢中所為之證述
      既已經被告徐甘妹於本院審理中經交互詰問予以核實，且
      賴茶英於審判外陳述與審判中之證述意旨復屬相符，其屬
      傳聞證據之瑕疵，應已治癒，業可認非仍屬傳聞，而已無
      依上開規定排除之必要，因認亦得為證據。
（二）本件認定事實所引用之證人賴茶英三民診所99年5 月4日
      診斷證明書及病歷紀錄各1 份、賴茶英就診時經診斷醫師
      簡志豪所拍攝之頸部照片5 張；被告徐甘妹壢新醫院99年
      3 月30日診斷證明書、壢新醫院100 年2 月21日壢新醫字
      第2011020075號函及函附之徐甘妹就診病歷、人形圖影本
      ；證人即案發當日親自診斷告訴人賴茶英傷勢之三民診所
      醫師簡志豪於99年10月15日提出親筆書寫之信件等證據，
      檢察官及被告並未主張排除其證據能力，且迄於本院言詞
      辯論終結前均未表示異議，本院審酌其並無證據證明係公
      務員違背法定程序所取得，其書證部分復無刑事訴訟法第
      159 條之4 之顯有不可信之情況與不得作為證據之情形，
      因認本件認定事實所引用之上開證據，均有證據能力。
四、訊據被告徐甘妹固坦承確有於99年3 月30日下午4 時40分許
    ，在桃園縣復興鄉三民村6 鄰枕頭山3 之1 號住處前廣場，
    與告訴人賴茶英因土地糾紛而發生口角之事實，惟否認有何
    傷害之犯行，辯稱：案發當天我與告訴人賴茶英口角爭執之
    際，賴茶英揮起雨傘要毆打我，我隨即握住雨傘並將雨傘丟
    置地上，此時賴茶英就揮手要打我，我立刻雙手交叉握住賴
    茶英雙手，並表示雙方的土地要劃清界線，不料此時賴茶英
    隨即抓住並咬傷我的左手背，過程中我根本未曾傷害賴茶英
    ，更無任何掐住賴茶英頸部之事，賴茶英頸部的紅腫是刮痧
    痕跡，但卻欲以此誤導醫師等語。經查：
（一）證人即告訴人賴茶英於99年3 月30日案發當日曾前往三民
      診所就診，經診斷結果其有「脖子外表紅腫」之情形，此
      有賴茶英之三民診所99年5 月4 日診斷證明書、病歷紀錄
      各1 份在卷可稽，並有賴茶英就診時經診斷醫師簡志豪所
      拍攝之頸部照片5 張附卷可憑，是證人賴茶英於本件案發
      當日前往三民診所就診當時，確有頸部外表紅腫之情事，
      堪以認定。是本件爭點厥為證人賴茶英上開「脖子外表紅
      腫」之情，是否為被告徐甘妹所造成。
（二）經查，證人賴茶英於本院審理中證稱：「（檢察官問：可
      否說明當天的經過？）她到我的田地，說我先生的田地一
      半要給她，我沒有答應，這是我先生過世留給我兒子的財
      產，我就沒有答應她，她就跟我吵，要我還給她，我沒有
      答應，她就掐我脖子。（檢察官問：徐甘妹是用一手還是
      兩手掐妳？）兩手。（檢察官問：可否示範？）她用兩手
      掐我脖子，我為了要自保，我逼不得已只好咬她的手。（
      檢察官問：所以徐甘妹是兩隻手同時掐住妳的脖子？）對
      。【審判長諭請賴茶英示範當時徐甘妹掐賴茶英的情形，
      並請法警以拍立得相機當庭拍下。】」並當庭演示被告徐
      甘妹於案發當日係以雙手虎口環繞其頸項、雙手手掌緊貼
      其頸部左右兩側之方式掐住其頸部，此有證人賴茶英演示
      過程當庭拍攝之照片在卷可參。惟查，證人賴茶英於本件
      案發當日於三民診所就診時，其頸部紅腫之情形均集中於
      右側頸部及右後頸，至左側頸部及左後頸則無明顯之紅腫
      或傷痕，此有上開賴茶英就診時經診斷醫師簡志豪所拍攝
      之頸部照片附卷可查。是倘被告徐甘妹係以證人賴茶英所
      演示之方式，同時以雙手掐勒證人賴茶英之頸部，實難認
      竟有僅造成單側頸部受有傷害之可能，是證人賴茶英於案
      發當日是否確有遭被告徐甘妹以雙手掐勒頸部之情，已顯
      有可疑。
（三）再者，被告徐甘妹於本件案發當日前往壢新醫院就診，經
      診斷結果受有「左手背挫破傷約4X4 公分」之傷害，此有
      徐甘妹壢新醫院99年3 月30日診斷證明書、壢新醫院100
      年2 月21日壢新醫字第2011020075號函及函附之徐甘妹就
      診病歷、人形圖影本等件在卷可稽。而該傷口為被告徐甘
      妹於案發當日遭證人賴茶英以口咬傷所致一節，業據被告
      徐甘妹陳明在卷，且為證人賴茶英所不否認，堪認屬實。
      次查：
   1、就被告徐甘妹上開傷勢之成因，證人賴茶英於99年5 月4
      日警詢中證稱：「是因為土地糾紛，徐甘妹她莫名其妙向
      我面前衝過來掐我脖子，致我無法呼吸我才咬她的手背，
      致她手背擦傷流血。」、「就一直掐住我脖子不放，導致
      我無法呼吸我咬她手背她才放手。」嗣於99年5 月8 日警
      詢中證稱：「於上述發生時、地，因為徐甘妹... 要我無
      條件過給她，我做不到，因此我就一口回絕，然徐甘妹聽
      到我回絕後即用手掐住我脖子，致我無法呼吸，我逼不得
      已才用口咬她的手，要她放手，當她放手後我就趕快跑離
      現場... 。」而於距案發時刻較為接近，對案發過程理當
      記憶深刻之警詢中，均證稱其係於被告徐甘妹以手掐住其
      頸部時，為求掙脫，始以口咬徐甘妹之手背，徐甘妹並係
      因遭賴茶英咬傷手背始鬆手云云。惟查，證人賴茶英倘遭
      被告徐甘妹以手緊掐其頸部，則被告徐甘妹之手掌顯係貼
      緊於證人賴茶英之頸項，復參諸證人賴茶英於本院審理中
      所證：「（審判長問妳咬的時候，是怎麼咬到的？）就是
      低頭就咬。（審判長問：有把她的手拉過來咬嗎？）沒有
      。」之情節，則以人體頸部低頭之角度，證人賴茶英至多
      僅得以其下頷部位碰觸被告徐甘妹掐住其頸部之手之虎口
      周圍，而殊無竟得以其嘴部接觸被告徐甘妹該手手背之可
      能。況且，證人賴茶英於本院審理中，復當庭演示其於遭
      被告徐甘妹以手勒掐頸部時，如何以口咬傷徐甘妹左手背
      之過程，惟經多次竭力嘗試，證人賴茶英均未能於遭被告
      徐甘妹以左手掐住頸部之際，以口碰觸被告徐甘妹之左手
      背，更遑論張嘴咬及上開部位，此亦據證人賴茶英於本院
      審理中證稱：「【審判長諭請被告先以左手做出要掐被告
      脖子的動作，左手手掌緊靠告訴人之頸部，並請告訴人依
      描述的方式咬被告之左手。並請法警拍下現場情形。】（
      審判長問：剛剛要妳示範被告是用左手掐妳的脖子，妳咬
      得到被告的左手背嗎？）咬不到。」等語明確，並有證人
      賴茶英演示過程當庭拍攝之照片在卷可參。是以，堪認證
      人賴茶英前開所證其咬傷被告徐甘妹左手背之時點、原因
      ，係於其遭被告徐甘妹以雙手勒掐頸部之際，為迫使被告
      徐甘妹鬆手所為，顯屬不實，是被告徐甘妹於本件案發當
      時是否確有徒手勒掐證人賴茶英頸部一事，更難認為真。
   2、又查，證人賴茶英於本院審理中固另證稱：「一開始是兩
      手掐著我，我的衣領有綁蝴蝶結，後來徐甘妹就一手拉我
      蝴蝶結的帶子，我不知道我咬的是哪一手。」、「（辯護
      人問：剛剛妳說被告用兩隻手掐住妳的時候，妳沒有辦法
      呼吸，才用嘴巴去咬被告的手背？）她是拉我的衣服。（
      辯護人問：妳是何時咬被告的？）被告把我的衣服拉上拉
      下的時候，我就咬她了。（辯護人問：是咬她掐住妳的手
      嗎？）我不知道是哪一隻手。」、「（審判長問：妳剛剛
      講說被告有另一隻手拉妳衣領的蝴蝶結，然後拉上拉下的
      ，她拉上拉下的在做什麼？）我不知道那是什麼意思，一
      手還掐住我的脖子。（審判長問：一手掐著妳的脖子，一
      手拉著妳的蝴蝶結拉上拉下的？）那是什麼意思我不知道
      。（審判長問：妳咬她，是咬到她掐妳脖子的手，還是拉
      妳衣領蝴蠂結的手？）我不敢確定是哪一隻手被我咬。」
      而稱被告徐甘妹於案發過程中，曾有一手掐住其頸部、一
      手拉動其衣領蝴蝶結之情形，是其不確定究係咬到被告徐
      甘妹掐住其頸部之手，抑或係被告徐甘妹拉扯其衣領蝴蝶
      結之手云云。惟查，被告徐甘妹遭證人賴茶英咬傷之部位
      既係位於左手手背，是無論證人賴茶英所咬傷者，究係被
      告徐甘妹勒掐其頸部之手或係拉扯其衣領之手，該遭咬傷
      之手必為左手，自不待言。而倘被告徐甘妹係以左手勒掐
      證人賴茶英之頸項，則證人賴茶英殊無以口咬及徐甘妹左
      手手背之可能，業如前述。另倘被告徐甘妹係於其以左手
      拉動證人賴茶英之衣領蝴蝶結之際遭賴茶英咬傷左手背，
      依證人賴茶英所證，斯時被告徐甘妹當係以右手緊掐證人
      賴茶英之頸部，是以，證人賴茶英之左頸部當因此受有紅
      腫甚或瘀血等傷害，惟如前所述，證人賴茶英之左側頸部
      並無任何明顯紅腫或其他傷勢，益徵證人賴茶英此部分所
      述，亦難認屬實。綜上，證人賴茶英所證案發當日與被告
      徐甘妹間之爭執過程、其頸部紅腫之成因、被告徐甘妹左
      手背咬傷之原因及時機等各節，均自相矛盾且與常情有悖
      ，是其所證案發當日曾遭被告徐甘妹徒手勒掐頸部一節，
      已難信為真。
（四）末查，證人即案發當日親自診斷告訴人賴茶英傷勢之三民
      診所醫師簡志豪於99年10月15日提出親筆書寫之信件到院
      ，其內容載稱：「賴茶英之相片其寬度應不像是被手掐，
      因其寬度甚寬。」等語，此有上開書函1 份在卷可稽。又
      證人簡志豪於本院審理中亦證稱：「（審判長問：是依照
      你的經驗，而且你有接觸過這個病患，你有專業，所以你
      是兼具專家與證人的雙重身分，按照你本身的經驗，你經
      歷過這個事實，按照你的專業，這個傷應該是如何造成的
      ？）知之為知之，不知為不知，我不敢說我百分之百正確
      ，但是以我的經驗，如果要掐成那個樣子，用雙手可能不
      太容易，如果是用手臂的話，或許有可能。」、「（審判
      長問：依照你寫的回函來看，認為不應該像是被掐，你的
      判斷標準是說因為賴茶英頸部的傷寬度很寬，你是依據這
      個來做判斷？）對。」等語明確。經查，證人簡志豪於本
      院審理中，係經告以偽證罪之刑責後，具結證述如上，而
      證人簡志豪於被告徐甘妹、證人賴茶英所居住之桃園縣復
      興鄉三民村開設三民診所，並曾為被告徐甘妹、證人賴茶
      英看診，此據簡志豪、徐甘妹、賴茶英3 人陳明在卷，是
      證人簡志豪與被告徐甘妹、證人賴茶英間僅具一般醫病關
      係，而無特殊情誼，則簡志豪殊無竟甘冒偽證罪之風險，
      並以其專業醫學知識、經驗為背書，而杜撰證人賴茶英前
      開「脖子外表紅腫」之傷害，依其傷勢之寬度而言難認係
      因徒手勒掐所致之虛情，僅為迴護被告徐甘妹之理。是證
      人簡志豪上開所證，堪認屬實，益徵證人賴茶英所證其頸
      部紅腫之傷勢係因被告徐甘妹徒手勒掐所致云云，無從信
      其屬實。
五、綜上所述，公訴人所提出之證據尚無足證明被告徐甘妹有何
    傷害犯行。此外，本院復查無其他積極證據足資證明被告徐
    甘妹確有公訴人所指上開犯行，此部分核屬不能證明被告犯
    罪。揆諸首揭法條、判例要旨及說明，應諭知被告徐甘妹無
    罪之判決。原審未察，遽對被告論罪科刑，尚非允洽，被告
    上訴意旨以其無犯罪行為，指摘原審判決不當，為有理由，
    自應由本院將原判決撤銷，改諭知被告無罪，以資適法。
六、末按檢察官聲請簡易判決處刑之案件，經法院認為有刑事訴
    訟法第451 條之1 第4 項但書規定之情形者，應適用通常程
    序審判之；對於簡易判決之上訴，準用刑事訴訟法第3 編第
    1 章及第2 章之規定，是管轄第二審之地方法院合議庭受理
    簡易判決上訴案件，應依通常程序審理，認案件有同法第45
    2 條規定之情形者，應撤銷原判決，逕依通常程序為第一審
    判決，刑事訴訟法第452 條、法院辦理刑事訴訟簡易程序案
    件應行注意事項第14條分別定有明文。本件既應對於上訴人
    即被告為無罪判決之諭知，本不得適用刑事訴訟法第七編所
    定之簡易程序對其論罪科刑，而應依刑事訴訟法第452 條規
    定適用通常程序審判，故本院本件所為判決，係依據上開規
    定適用第一審通常程序而為之第一審通常程序判決，併予敘
    明。
據上論斷，應依刑事訴訟法第452 條、第455 條之1 第3 項、第
369 條第1 項前段、第301 條第1 項，判決如主文。
本案經檢察官王齡梓到庭執行職務。
中    華    民    國   100    年    3     月    22    日
                  刑事第十一庭審判長法  官  蔡榮澤
                                    法  官  汪曉君
                                    法  官  林蕙芳
以上正本證明與原本無異。
如不服本判決應於收受判決後10日內向本院提出上訴書狀，並應
敘述具體理由。其未敘述上訴理由者，應於上訴期間屆滿後20日
內向本院補提理由書( 均須按他造當事人之人數附繕本) 「切勿
逕送上級法院」。
                                    書記官  莊凱男
中    華    民    國   100    年    3     月    31    日